臺北高等行政法院判決
　　　　　　　　　　　　　　　92年度訴字第04171號
　　　　　　　　　　　　　　　.
原　　　告　光田興業有限公司
代　表　人　甲○○（董事）
訴訟代理人　桂齊恆律師
被　　　告　經濟部智慧財產局
代　表　人　蔡練生（局長）
訴訟代理人　丁○○
　　　　　　丙○○
參　加　人　乙○○
上當事人間因新型專利舉發事件，原告不服經濟部中華民國92
年7月10日經訴字第09206215110號訴願決定，提起行政訴訟，本
院判決如下：
　　主  文
訴願決定及原處分均撤銷。
被告應就參加人第00000000Ａ01號新型專利舉發事件，為「舉發
成立，應撤銷專利權」之處分。
訴訟費用由被告負擔。
    事  實
一、事實概要：參加人於民國（下同）81年10月30日，以「噴水
    槍之全流孔結構改良（追加一）」作為其第00000000號新型
    專利案之追加 (一)申請案，向被告（原經濟部中央標準局
    ，88年1月26日改制為經濟部智慧財產局）申請新型專利，
    經被告編為第00000000Ａ01號審查，准予專利，並於公告期
    滿後，在原案新型第68082號專利證書加註第一追加專利權
    期間自82年5月11日起。嗣原告以其違反核准時專利法第95
    條、第96條第1款及第5款之規定，對之提起舉發，案經被告
    審查，於91年12月24日以（91）智專3（3）05054字第09189
    002807號專利舉發審定書為「舉發不成立」之處分。原告不
    服，提起訴願，遭決定駁回，遂提起行政訴訟。本院因認本
    件撤銷訴訟之結果，參加人之權利或法律上利益將受損害，
    爰依職權裁定命獨立參加被告之訴訟。
二、兩造聲明：
　　(一)原告聲明：
      1.訴願決定及原處分均撤銷。
      2.命被告為舉發成立之處分。
      3.訴訟費用由被告負擔。
　　(二)被告聲明：
      1.原告之訴駁回。
      2.訴訟費用由原告負擔。
三、兩造之爭點：
    系爭專利是否有違核准審定時專利法第96條第5款進步性之
    規定？
　　(一)原告主張：
      按系爭案核准時之專利法第95條規定「凡對於物品之形狀
      、構造或裝置首先創作合於實用之新型者，得依本法申請
      專利。」又「本法所稱新型，謂無左列情事之一者：一、
      申請前已見於刊物或已公開使用，他人可能仿效者。五、
      運用申請前之習用技術、知識顯而易知未能增進功效者。
      」復為同法第96條第1、5款之規定，由是可知，若專利案
      係運用申請前之習用技術、知識，且未能增進功效時，即
      不符新型專利要件，惟公告第205731號新型專利案有違前
      述法條之規定，應予撤銷其專利權。經查：
      1.被告認為系爭案應包括母案（即舉發證據二）之相關技
        術，然而有關於母案所揭露的相關構件係在系爭案申請
        之前已公開，應屬於專利法所限定之習知技術：
        (1)附件四為被告88年8月18日公告關於「追加專利」、
          「聯合新式樣」之專利審查基準，在其第2頁第8行起
          述及：「追加案實質上就是一件獨立之專利申請案件
          ，審查時，除需判斷是否合於追加專利要件外，並須
          進一步按一般發明專利申請案件之審查基準審查，經
          判斷符合發明專利之基本三要件（產業上利用性、新
          穎性、進步性），始得核准專利。前述規定，於新型
          專利均準用之。」在第13頁「五、審查上注意事項」
          第（二）點中亦有相同之說明。
        (2)另在上揭專利審查基準第6頁末段述及：「追加案之
          發明，以原案之主要具體構成，為其主要構成之基礎
          。但倘若追加案與原案係屬等效發明之情形，於申請
          追加案時，原案已經核准並公告，則追加案受原案技
          術已公開之拘束，致欠缺專利要件」。
        (3)又系爭案核准時之專利法第96條第1、5款關於新穎性
          的規定並無排除同一人早先申請案之適用規定，故系
          爭案之新穎性本就受到公開在先之專利案（包括原案
          ）所拘束，而舉發證據二（系爭案之母案）公告於80
          年9月21日之專利公報，早於系爭案之申請日（81年
          10月30日），該舉發證據二當屬系爭案核准審定當時
          之專利法第96條第1款：「申請前已見於刊物或已公
          開使用，他人可能仿效者」所限定之範圍。
        (4)上述援引專利審查基準以及專利法規定係為了說明追
          加專利之新穎性仍受到已公開在先之資料（包括原案
          ）的拘束，雖然被告之舉發審定理由（三），以及被
          告之訴願決定書均認為系爭案為利用原案之追加專利
          ，理應包括原案之技術手段，如流體以兩次直角轉折
          之結構，方可達到系爭專利之整體結構及功效。但不
          可否認的，在系爭案申請之前，原案（即舉發證二）
          已被公開，而屬於專利法所規範之習知技術，故相關
          構件（帽套體）仍屬於習知技術。
      2.系爭案係已公開在先之舉發證據二（即母案）與證據三
        之簡易相加而不具進步性：
        (1)專利審查基準關於進步性的判斷：「判斷是否能輕易
          完成時，准予將二件或二件以上不同文獻之全部內
          容或其各文獻之部分內容、或同一．．相互組合；
          准予先前技術之各片斷部相互組合。．．組合新型，
          係指將複數個既有之構成要件組合而成之新型而言。
          ．．至於集合新型，因未能產生某一新功效或增進某
          種功效，故為熟習該項技術者所能輕易完成且未能增
          進功效者」。
        (2)由前述可知，系爭案所包括之原案「帽套體」由於在
          申請之前即已公開而屬於習知技術，而舉發證據三係
          公開在先的美國專利案，舉發證據三已揭示可以使水
          流呈漸擴放射之設計，被告在舉發審定理由（四）當
          中亦未否認證據三具有使水流呈漸擴放射之效果，系
          爭案係證據二之帽套體與證據三漸擴放射孔之相加。
          由系爭案圖式可知，其水流入「帽套體（４）」之
            後遭到帽套體（４）頂面之擋住而形成直角轉折往
            周圍流竄，再碰到圓環（３１），並且順著圓環（
            ３１）之漸擴放射狀（３１１）的壁緣散佈噴灑。
          倘若將證據2之帽套直接簡單地實施於舉發證據三
            ，即可以產生受到帽套頂面擋止而轉折，再衝擊漸
            擴放射狀之周壁，並且形成放射狀散佈噴灑之功效
            ，故系爭案是為公開在先之證據二與證據三的相加
            ，並且其所產生之功效為可以預期而為審查基準所
            述之集合新型，不具進步性。
        (3)有關原告主張系爭案不具進步性，確已在舉發階段清
          楚且明確的主張：由被告所提出的行政訴訟答辯書中
          ，在其理由二的第1至4行中，主觀片面的認為原告在
          舉發階段就證據二（即原母案，引證一）僅主張經過
          二次直角轉折部份，非屬系爭案專利重點，另稱原告
          主張系爭案由證據二與三（即引證一、二）及證據二
          與五（即引證一、三）的簡易相加不具進步性，並指
          稱在「舉發階段未提出」等論點，針對此點請鈞院詳
          細參看本件原舉發理由書第6頁的第4至8行所記載內
          容，除對系爭案、證據二、三及五（即引證一、二及
          三）的構造予以分別詳細說明之外，另在最後主張有
          「‧‧‧被舉發案係為證據2被舉發案之母案之追加
          一專利案，除了與其母案相重疊之結構特徵之外，被
          舉發案之結構特徵就僅在於"漸擴放射狀311之圓環
          31"，但該結構在引證案1與引證案二中均已被清晰揭
          露，對此行業之人士而言，該種藉由錐狀孔來提供發
          散水流之功效的設計確屬習知技術，無論是將之運用
          在全流孔或其他噴水孔之位置均屬習知技術之簡單運
          用，根本不具任何創作性或進步性‧‧‧」特予以敘
          明。
      3.本件系爭案申請專利範圍所界定的技術特徵，確為引證
        一與二及引證一與引證五簡單相加，且不具進步性：
        (1)系爭案係一件追加案，其技術特徵配合其說明書內容
          所述，在申請專利範圍己清楚係配合原（母）案所有
          的「帽套體」的技術手段，使得通過全流孔的流體在
          流出之前，必須經過二次的直角轉折部分，使其形成
          趨緩的流速，再配合系爭案所設計的技術特徵，即位
          於分水盤上全流孔外側周圍圓環的壁緣，製成一漸擴
          放射狀，藉以將前述呈趨緩流的水流經由圓環壁漸擴
          散放射的導出，而獲得穩定及均勻擴大散佈的使用效
          果。
        (2)同時被告亦認為系爭案係由前述的「帽套體」及「全
          流孔的外側周圍圓環的壁緣為漸擴放射狀」等二部份
          構造所相加組成，其中有關「帽套體」的技術手段，
          如前所述在系爭案提出專利申請之前，已屬於申請前
          公開的先前技術，另一部份的「全流孔的外側周圍圓
          環的壁緣為漸擴放射狀」構造，則早已見於引證二及
          三中，此點由被告在原舉發審定書的理由（四）及（
          五）內容中，主要均僅在於指摘引證二及三的技術手
          段無法進行第二次順流轉折，與系爭案可進行二次順
          流轉折並達到漸擴放射水流不同，因此，被告對於系
          爭案此部份構造與引證二及三相同，並無任何置疑。
        (3)又原告在舉發階段提出有引證一及二等引證資料，各
          證據的公開日期均較系爭案的申請日為早，而可確認
          相對系爭案為一申請前已公開的技術內容，且均可據
          以主張進步性，再者，由引證一所公開揭露的「帽套
          體」，分別與引證二、三所公開揭露的「全流孔的外
          側周圍圓環的壁緣為漸擴放射狀」相同，即引證一與
          引證二相加組成的構造，引證一與引證三相加組成的
          構造，由於三件引證案均屬噴水槍或噴水頭的相關技
          術，故屬於此項技術的人士均可輕易予以相加、替換
          而成，而不具任何明顯功效上的增進，確不具有任何
          的進步性。
      4.綜上所述，本件系爭案在申請專利範圍所界定的技術內
        容，不具進步性，確已違反核准當時專利法規定。理合
        狀請判決如訴之聲明，以維法制。
   (二)被告主張：
      1.起訴理由主要指稱系爭專利係為舉發證據二與證據三之
        簡易相加及為舉發證據二與證據五之簡易相加而不具進
        步性。
      2.惟查原告於舉發階段就證據二部分，僅主張有關流體由
        全液孔流出之前經過二次的直角轉折部分，係屬系爭專
        利之母案結構特徵，而非系爭專利所強調之重點，故系
        爭專利之結構特徵在於「其位於分水盤上全流孔外側周
        圍圓環的壁緣，乃製成一漸擴放射狀」部分之結構，該
        結構已揭露於證據三及五中，不具新穎性及進步性云云
        ，現原告卻另行主張系爭專利係由證據二與證據三及證
        據二與證據五之簡易相加而不具進步性云云，此並未於
        舉發階段提出，且未經被舉發人答辯，核屬新理由，非
        於訴訟階段所得審究。
      3.綜上所述，被告原處分並無違法，敬請駁回原告之訴。
    (三)參加人經受合法通知未曾到場，亦未提出書狀作何陳述。
　　理  由
一、按凡對於物品之形狀、構造或裝置首先創作合於實用之新型
    者，得依法申請專利，固為系爭專利核准審定時專利法第95
    條所明定。惟其新型如「係運用申請前之習用技術或知識而
    易知未能增進功效者」，仍不得依法申請取得新型專利，同
    法第96條第5款復定有明文。又對於獲准專利權之新型，任
    何人認有違反前揭專利法第95條至第97條規定者，依法得附
    具證據，向專利專責機關舉發之。從而，系爭專利有無違反
    前揭專利法之情事而應撤銷其新型專利權，依法應由舉發人
    附具證據證明之，倘其證據足以證明系爭專利有違前揭專利
    法之規定，自應為舉發成立，撤銷專利權之處分。
二、本件系爭第00000000Ａ01號「噴水槍之全流孔結構改良（追
    加一）」新型專利案，其特徵在於：其位於分水盤上全流孔
    外側周圍圓環的壁緣，乃製成一漸擴放射狀；俾予流體受到
    兩次直角轉折作用而成為一較為趨緩之出水流速後，遂由圓
    環壁漸擴放射的順勢導出，以達到相當穩定的均勻噴灑擴大
    散佈使用效果者。原告所提舉發證據計有：證據二為80年9
    月21日公告之第00000000號「噴水槍之全流孔結構改良」新
    型專利案（即引證一，為系爭專利之原案）、證據三及四為
    西元1982年9月7日公告之美國第0000000號專利案（即引證
    二）及其部分中譯本、證據五及六為西元1990年2月27日公
    告之美國第0000000號專利案（即引證三）及其部分中譯本
    。案經被告審查，認系爭專利為引證一之追加案，其專利特
    徵理應包含原案中相關技術手段（如流體以兩次直角轉折）
    之結構設計，方可達成系爭專利之整體結構及功效；又引證
    二所揭示之噴水頭結構，其水流由截頭錐狀壁部流入水流劃
    分溝後，於相關構件徑向轉折並無法進行第二次之順流轉折
    ；另引證三所揭示之噴水頭結構，其水流由圓形開口進入後
    部分與水流導流片接觸轉折，亦無法進行第二次之順流轉折
    ，皆與系爭專利之可進行二次順流轉折而達到漸擴放射水流
    之技術手段不同，而系爭專利之二次順流轉折結構並配合其
    圓環構件亦可使水流穩定，故引證二及三尚難證明系爭專利
    不具新穎性及進步性，且系爭專利之結構特徵在配合其原案
    之技術手段，為一可實施之結構設計；是以，系爭專利無違
    其核准時專利法第95條、第96條第1款及第5款之規定，乃為
    舉發不成立之處分。原告不服，提起訴願，訴願決定機關經
    濟部除謂原告於舉發階段並未明確以引證一主張系爭專利不
    具新穎性及進步性外，亦持與原處分相同之理由，而為駁回
    訴願之決定，固非無見。
三、惟查：
    (一)原告於本件專利舉發申請書第六頁理由（五）已明載：「
      由以上之說明可知，被舉發案係為證據二（即引證一）被
      舉發案之母案之追加一專利案，除了與其母案相重疊之結
      構特徵之外，被舉發案之結構特徵就僅在於『漸擴放射狀
      311之圓環31』，但該結構在引證案一（應係引證二）與
      引證案二（應係引證三）中均已被清晰揭露，對此行業人
      士而言，該種藉由錐狀孔來提供發散水流之功效的設計確
      屬習知技術，無論是將之運用在全流孔或其他噴水孔之位
      置，均屬習知技術之簡單運用，根本不具任何創作性或進
      步性。」顯見原告於舉發階段係提出引證一、二、三，以
      主張系爭專利不具創作性及進步性。被告及訴願決定機關
      認原告未明確以引證一主張系爭專利不具進步性云云，乃
      以詞害義，與事實不符，合先說明。
    (二)次按，追加專利之發明，係指利用原發明之主要技術內容
      所完成之發明。固然，追加案之發明，以母案之主要具體
      構成，為其主要構成之基礎，但申請追加案時，母案已經
      核准並公告，故判斷追加案是否有新穎性及進步性時，仍
      應將母案列為先前之習知技術。查本件系爭專利，其特徵
      在於：「其位於分水盤上全流孔外側周圍圓環的壁緣，乃
      製成一漸擴放射狀；俾予流體受到兩次直角轉折作用而成
      為一較為趨緩之出水流速後，遂由圓環壁漸擴放射的順勢
      導出，以達到相當穩定的均勻噴灑擴大散佈使用效果者。
      」（見系爭案之申請專利範圍）。其中「流體受到兩次直
      角轉折作用而成為一較為趨緩之出水流速」，係其母案即
      引證一之技術特徵（參見引證一之申請專利範圍記載：「
      流體由全流孔流出之前已經過了二次的直角轉折使其產生
      弱力現象，俾以達到降低流體流出時的壓力」），故系爭
      專利之技術特徵僅在於「其位於分水盤上全流孔外側周圍
      圓環的壁緣，乃製成一漸擴放射狀」之部分而已，至為灼
      然。又由引證二之第1、2、4及6圖中，均可清晰看出該灑
      水器具有呈「漸擴放射狀之壁緣」；另引證三之第1、2
      及3圖中截頭圓錐狀的凸出內表面，亦與系爭專利「漸擴
      放射狀之圓環」技術特徵相同；顯見系爭專利本身之技術
      特徵，已被引證二或三所揭露。又引證一、二、三，均屬
      噴水槍或噴水頭的相關技術，故屬於此項技術的人士均可
      輕易組合引證一及二，或組合引證一及三，而輕易完成系
      爭專利。基上說明，系爭專利係運用申請前之習用技術或
      知識（即引證一、二、三），而易知未能增進功效者，依
      首揭專利法第96條第5款之規定，仍不得取得新型專利。
    (三)茲訴願決定及原處分認為引證二、三尚難證明系爭專利不
      具進步性，係以引證二、三並未揭露系爭專利之「二次順
      流轉折」結構為由。但查該「二次順流轉折」之結構，乃
      系爭專利母案即引證一之技術特徵，此亦為原處分確認之
      事實（見原舉發審定書理由三），依前所述，引證一（母
      案）於系爭專利申請時早已核准並公告，屬於習知技術，
      自難再執為系爭專利（追加案）自有之技術特徵，而論斷
      其進步性。原處分未見及此，遽認系爭專利無違核准審定
      時專利法第96條第5款進步性之規定，而為「舉發不成立
      」之審定，實有未洽，訴願決定未加糾正而予維持，亦有
      可議。原告起訴意旨執此指摘，為有理由，應將訴願決定
      及原處分均予撤銷，由被告就系爭專利舉發案另為「舉發
      成立，應撤銷專利權」之處分，以昭公允。
據上論結，本件原告之訴為有理由，依行政訴訟法第98條第3項
前段，判決如主文。
中　　華　　民　　國　　94　　年　 　1　　月　 26  　 日
                  第四庭審判長法　官  徐  瑞  晃
           　　　　　　　　　 法　官  蕭  惠  芳
           　　　　　　　　　 法　官  李  得  灶
上為正本係照原本作成。
如不服本判決，應於送達後20日內向本院提出上訴狀並表明上訴
理由，如於本判決宣示後送達前提起上訴者，應於判決送達後20
日內補提上訴理由書（須按他造人數附繕本）。
中　　華　　民　　國　　94　　年　 　2　　月　　3　　 日
            　　　　　　　　　書記官  陳  清  容
